【裁判字號】    91,中簡上,441
【裁判日期】    920527
【裁判案由】    違反政府採購法
【裁判全文】
臺灣臺中地方法院刑事判決                      九十一年度中簡上字第四四一號
    上  訴  人
    即  被  告  甲○○○○股份有限公司臺中欣雅分公司
    代  表  人  王鈞濤
    上  訴  人
    即  被  告
    兼右一被告
    代  理  人  丁○○
    上  訴  人
    即  被  告  乙○○○○有限公司
    兼  代表人  丙○○
    上  訴  人
    即  被  告  憶豐企業有限公司
    代  表  人  馮杰
    上  訴  人
    即  被  告
    兼右一被告
    代  理  人  戊○○
    共      同
    選任辯護人  周金城律師
                李宛珍律師
右列上訴人因違反政府採購法案件，不服本院臺中簡易庭九十一年度中簡字第一五二
九號中華民國九十一年九月十三日第一審簡易判決（聲請案號：臺灣臺中地方法院檢
察署九十一年度偵字第一五三０二號）提起上訴，本院管轄之第二審合議庭，逕為第
一審通常程序判決如左：
    主  文
原判決撤銷。
甲○○○○股份有限公司臺中欣雅分公司、乙○○○○有限公司、憶豐企業有限公司
、丁○○、丙○○、戊○○均無罪。
    理  由
一、公訴意旨略以：上訴人即被告（下稱被告）丁○○係設於臺中市○○路四十七號
    一樓之上訴人即被告「甲○○○○股份有限公司臺中欣雅分公司」（下稱被告功
    學社公司）之代表人（現已更易代表人為王鈞濤），而上訴人即被告丙○○係設
    於臺中市○○區○○路二段九之三十六號一樓之上訴人即被告「乙○○○○有限
    公司」（下稱被告第三家公司）之代表人，另上訴人即被告戊○○則係設於臺中
    縣太平市○○路一二０號之上訴人即被告「憶豐企業有限公司」（下稱被告憶豐
    公司」之代表人（現已更易代表人為馮晉杰）。緣被告丁○○、丙○○、戊○○
    三人均係日商三葉樂器公司在臺之經銷商，其等明知政府採購法已於民國八十七
    年五月二十七日經總統公布，自八十八年五月二十七日施行，明定政府採購應以
    公平、公開之程序為之，不得以契約、協議或其他方式之合意，使廠商不為投標
    或不為價格之競爭。詎其等三人為獲取高額之利益，猶仍共同基於使廠商不為價
    格競爭之犯意聯絡，於八十九年十月間，就國立臺中師範學院（下稱臺中師院）
    所辦理八十九年度急需發展性設備經費需求計劃中全面汰換教學樂器計劃之數位
    鋼琴等設備採購案（下稱採購案）之發包作業，由被告丙○○提供被告第三家公
    司、被告戊○○提供被告憶豐公司之公司牌照予被告丁○○進行本案之投標程序
    ，並由被告丁○○決定標價及指示功學公司之不知情員工許景富、江寶玉填寫被
    告第三家公司及憶豐公司之投標單及標價，另以被告功學社公司臺北總公司提供
    之新台幣（下同）六十萬元資金購買票面金額均為二十萬元之彰化商業銀行水湳
    分行票號ＫＢ0000000號、臺灣銀行健行分行票號ＦＦ0000000號
    及第一商業銀行太平分行票號ＥＨ0000000號支票各一紙作為被告功學社
    公司、第三家公司及憶豐公司參與虛偽投標採購案之押標金使用，其中被告第三
    家公司及憶豐公司參與採購案投標之押標金則均自被告功學社公司設於彰化商業
    銀行水湳分行帳號00000000000000號之帳戶轉出，於開標後並回
    存至功學社公司臺北總公司設於彰化商業銀行東門分行開立帳號0000000
    0000000號之帳戶內，致使臺中師院誤信採購案有三家以上之合格廠商參
    與投標而開標，並依法決標予投標總價最低且在底價四百十五萬元以內之被告功
    學社公司，使被告功學社公司得以順利最低價格為三百九十七萬一千元競標取得
    供應臺中師院物品之採購，而共同違反政府採購，應以公平、公開為之，不得以
    契約、協議或其他方式之合意，使廠商不為投標或不為價格之競爭之規定。因認
    被告丁○○、丙○○及戊○○等三人均係犯政府採購法第八十七條第四項之意圖
    影響決標價格或獲取不當利益，而以協議之合意，使廠商不為價格之競爭罪嫌；
    另被告丁○○、丙○○、戊○○等人因執行業務而犯前揭之罪，是被告功學社公
    司、第三家公司及憶豐公司亦應依同法第九十二條之規定，科以同法第八十七條
    第四項之罰金云云。
二、公訴人認被告等人涉犯上開罪嫌，無非係以上開事實，業據被告丁○○、丙○○
    、戊○○自白不諱，復有證人洪約華、陳佩貞、許景富及江寶玉證述詳實，且有
    臺中師院辦理八十九年度急需發展性設備經費需求計畫之全面汰換教學樂器計畫
    全卷資料、彰化商業銀行水湳分行、臺灣銀行健行分行、第一商業銀行太平分行
    存摺類存摺存款憑條、支票影本、憶豐公司之臺灣省臺中縣政府營利事業登記證
    、第三家公司及欣雅公司之臺中市政府營利事業登記證各一紙及經濟部公司執照
    三紙在卷可佐，為其論據。
三、按犯罪事實應依證據認定之，無證據不得推定其犯罪事實；又不能證明被告犯罪
    者，應諭知無罪之判決，刑事訴訟法第一百五十四條、第三百零一條第一項，分
    別定有明文；而犯罪事實本應依證據認定之，無證據不得推定其犯罪事實，所謂
    認定犯罪事實之證據，係指足以認定被告確有犯罪行為之積極證據而言，該項證
    據自須適合於被告犯罪事實認定，始得採為斷罪資料，與公訴人起訴所憑僅需有
    之合理懷疑而得為起訴之論罪事證有別，又苟未能發現相當證據，或證據不足以
    證明，自不能以推測或擬制之方法，以為裁判基礎，此分別有最高法院二十九年
    上字第三一○五號及同院四十年臺上字第八六號判例意旨可資參照。
四、訊據被告丁○○固坦認前揭被告功學社公司所投標取得之採購案，乃係其向被告
    丙○○及戊○○分別借用被告第三家公司及憶豐公司之公司證照等資料借牌投標
    ，關於押標金及投標等事宜均係由被告功學社公司負責，其餘公司均未實際參與
    投標等情不諱；另被告丙○○及戊○○亦均供承其等曾分別借牌予被告丁○○參
    與投標，而均未參與投標價額之決定及押標金之事宜等語詳實，且互核相符，並
    經證人即臺中師範學院音樂系主任洪約華、職員陳佩貞及證人即被告功學社公司
    之職員許景富、江寶玉分別於警詢中證述綦詳，復有臺中師院辦理八十九年度急
    需發展性設備經費需求計畫之全面汰換教學樂器計畫全卷資料（含採購財物底價
    表、採購驗收紀錄、押標金入帳申請書、標封、標單、教育部傳真通知書、國立
    臺中師範學院函文、請購單、契約書、交貨通知書、付款憑證、結算明細表、付
    款通知單、委辦經費收支結算表、履約保證金、切結書、退還押標金申請書、型
    錄說明等）、彰化商業銀行水湳分行、臺灣銀行健行分行、第一商業銀行太平分
    行存摺類存摺存款憑條、支票影本、彰化銀行本行支票申請代收入傳票、取款條
    、憶豐公司之臺灣省臺中縣政府營利事業登記證、第三家公司及欣雅公司之臺中
    市政府營利事業登記證各一紙及經濟部公司執照三紙等附卷可參。惟被告功學社
    公司、第三家公司、憶豐公司、丁○○、丙○○及戊○○仍均堅詞否認其等有何
    共同違反政府採購法第八十七條第四項之犯行，被告功學社公司、丁○○辯稱：
    因採購案係上網公開招標，須有三家以上之公司參與投標，始不致流標，其等乃
    為避免流標而向被告第三家公司及憶豐公司借牌投標，然其等既未告知借牌之被
    告丙○○及戊○○將參與何項工程，亦不知該採購案事後僅有其等三家公司參與
    投標，且尚無從知悉該採購案有無其他廠商參與投標，自無圍標之意圖及可能，
    況被告功學社公司乃係以低於底價及市價之總價額標取該採購案，當更無獲取高
    額而不當利益之情等語；另被告第三家公司、丙○○、憶豐公司及戊○○則均係
    辯稱：其等僅係基於同業之情誼而單純借牌予被告丁○○、功學社公司，其等既
    未參與該採購案之任何押標金及投標等事宜，原均不知被告丁○○、功學社公司
    究係借牌參與何項採購案之投標，乃嗣遭警約談後始知悉投標之採購案為何，自
    無圍標或陪標之犯行等語。經查：
（一）被告丙○○於警詢、偵查及本院調查、審理時陳稱第三家公司不曾參與學校之
      採購工程招標，係被告丁○○向其陳稱欲參與投標，其始提供公司證照予被告
      丁○○，押標金等事宜均係被告丁○○處理，其不知投標單如何購得，又內容
      為何，且不知開標後之押標金額存入何人帳戶，復不知被告丁○○可得多少利
      潤，更未因出借證照而獲得任何利益等語，以及被告戊○○於警詢時辯稱其不
      知被告丁○○有無另向第三家公司借標，其雖曾指示憶豐公司不知情之職員蔣
      景祥攜帶公司印鑑章等至國立臺中師範學院參與開標作業，並曾將功學社公司
      交付之二十萬元現金存入憶豐公司之帳戶後隨即轉帳提領二十萬元購買第一商
      業銀行本行支票作為投標之押標金使用，該押標金事後已回存至功學社公司之
      帳戶，然其不知該採購案之投標內容為何，亦未收取任何利益等情，既均與被
      告丁○○於警詢、偵查及本院調查、審理時所供之情節互核相符，且有證人許
      景富於警詢時證稱：「標單係功學社公司職員江寶玉負責填寫後，由我攜至憶
      豐公司用印後投遞，押標金係功學社公司所提供，開標當日除另有一家廠商派
      員出席外，被告丁○○另委託功學社公司之職員林永銘代表另一參標公司出席
      ，功學社公司得標後，出席代表則均將押標金支票交予被告丁○○收執，再由
      我帶回予江寶玉辦理託收，陪標廠商均無獲取任何佣金」等情，以及證人江寶
      玉於警詢時證稱：「押標金係功學社臺北總公司所核撥，投標資料係我依被告
      丁○○之指示填載。」等語在卷，復有採購驗收紀錄、押標金入帳申請書、標
      封、標單、彰化商業銀行水湳分行、臺灣銀行健行分行、第一商業銀行太平分
      行存摺類存摺存款憑條、支票影本、彰化銀行本行支票申請代收入傳票、取款
      條、憶豐公司之臺灣省臺中縣政府營利事業登記證、第三家公司及欣雅公司之
      臺中市政府營利事業登記證各一紙及經濟部公司執照三紙等資料存卷可佐，自
      堪認被告丙○○及戊○○確僅係基於同業情誼而單純出借被告第三家公司及憶
      豐公司之證照予被告丁○○參與投標，尚不知被告丁○○所欲投標之採購案之
      具體投標內容及金額為何，又有無其他公司參與投標，且投標金額等事宜均係
      由被告丁○○負責處理及決定，其等僅於標單上用印，並未獲取任何利益，容
      無可疑。又者，被告功學社公司所標取之前揭採購案乃係超出一百萬元而底價
      為四百十五萬元之政府採購工程，依法屬應上網公告招標之工程，此有國立臺
      中師範學院簽及底價表等資料在卷可稽，亦即任何公司廠商均有自由購買標單
      參與投標之機會，被告丁○○所為借牌投標之行為，已顯非得以確認必定得標
      而影響決標價格無訛，故而可見，被告丁○○辯稱其乃以低於底價之價格標取
      該採購案，尚無藉此獲取高額利益之行為及影響決標價格之意圖等語，亦堪可
      憑採。準此，本案爭點應在於被告丁○○、丙○○及戊○○等人所為前揭借牌
      投標、陪標之行為是否為政府採購法第八十七條第四項所規範之對象。
（二）按政府採購法於九十一年二月六日修正公布，其中第八十七條增訂第五項「意
      圖影響採購結果或獲取不當利益，而借用他人名義或證件投標者，處三年以下
      有期徒刑，得併科新臺幣一百萬元以下罰金。容許他人借用本人名義或證件參
      加投標者，亦同。」，原第五項未遂規定則改列第六項；而政府採購法以增列
      條項之方式對借牌投標、陪標行為加以明確規定處罰，並非修正該法第八十七
      條第四項條文，已足徵借牌投標、陪標行為，並非該法第八十七條第四項所規
      範之對象，而屬前揭修正條文所欲處罰之範疇，自不得因被告等人自承有借牌
      投標、陪標行為，即遽以該法第八十七條第四項論之，尚須檢視其等之行為與
      該法第八十七條第四項之構成要件是否該當。又修正後之政府採購法第八十七
      條第五項係九十一年二月六日修正公布新增，被告等人行為時並無該條項之規
      定，依罪刑法定主義，自不得以修正後該法第八十七條第五項加以處罰，且此
      非法律變更，並無新舊法比較問題，合先敘明。再按政府採購法係為建立政府
      採購制度，依公平、公開之採購程序，提升採購效率與功能，確保採購品質為
      其立法目的；同法第八十七條則明定強制圍標，或以契約、協議或其他方式之
      合意圍標，或以詐術或其他非法方法妨礙廠商使不能投標之處罰，而綜觀該條
      全文意旨，其犯罪之主體，應係指「使廠商不為投標、違反其本意投標或使得
      標廠商放棄得標、得標後轉包或分包」、「使廠商無法投標或開標發生不正確
      結果」、「使廠商不為投標或不為價格之競爭」之人而言，若僅單純為「不為
      投標或不為價格競爭」之廠商，應非該條犯罪之主體；又該條第四項之犯罪構
      成要件須有：一、影響決標價格或獲取不當利益之不法意圖。二、以契約、協
      議或其他方式之合意為之。三、使廠商不為投標或不為價格之競爭。亦即行為
      人主觀上須有影響決標價格或獲取不當利益之意圖，客觀上須以契約、協議或
      其他方式之合意，並使廠商不為投標或不為價格之競爭，始成立該罪，倘若僅
      係單純借用或容許他人借用本人名義或證件參加投標之廠商，因其等並無影響
      決標價格或獲取不當利益之不法意圖，亦無以契約、協議或其他方式之合意而
      不為投標或不為價格競爭之行為，自均無成立前揭罪責之餘地；另者，政府採
      購法對容許他人借用本人名義或證件參與投標者（即民間所稱之「借牌」行為
      ），並未明定刑事罰則，僅於機關辦理採購，發現廠商有上述情形，應將其事
      實及理由通知廠商，並附記如未提出異議者，將刊登政府採購公報，且自刊登
      之日起三年內，不得參加投標或作為決標對象或分包廠商而已（參照政府採購
      法第一百零一條第一款、第一百零三條第一項第一款規定），核與該法第八十
      七條係以圍標行為作為規範對象不同，此亦可由該法第一百零一條第一款、第
      六款係分別規定：「容許他人借用本人名義或證件參與投標者」、「犯第八十
      七條至第九十二條之罪，經第一審有罪判決而未宣告緩刑者」得知，單純借牌
      予他人作為投標或陪標之廠商，應非屬該法第八十七條第四項規範之對象。綜
      上，被告丙○○及戊○○既均不知被告丁○○所為投標之實際內容為何，且均
      未藉此獲取任何利益，自尚屬無證據證明被告丙○○及戊○○係為影響決標價
      格或獲取不當利益之不法意圖而容許被告丁○○借用其等公司之名義參與投標
      ，又其等原既無自為投標之意圖，復尚非於知悉被告丁○○將以其等公司名義
      投標何項工程及其他陪標廠商為何之情形下，仍有參與圍標即不為投標或不為
      價格競爭之合意，則依單純借牌予他人投標之廠商並非政府採購法第八十七條
      第四項之規範對象，如前所述，當難謂被告丙○○及戊○○所為前揭單純出借
      公司證照予被告丁○○之行為有何違反修正前該法第八十七條第四項之犯行，
      是以，被告第三家公司及憶豐公司亦當無違反同法第九十二條規定而應科以同
      法第八十七條第四項罰金刑之依據。另者，被告丁○○乃係向被告丙○○及戊○○借用公司證照參與該採購案之投標，圖令被告功學社公司標取該採購案之
      機會，其後均由被告功學社公司逕依借用之證照參與投標，該等具有投標資格
      之第三家公司及憶豐公司則並無事先以契約、協議或其他方式之合意與被告功
      學社公司進行圍標，而有不為投標或不為價格競爭之情，自核與前揭規定之要
      件不相符合，亦即縱認被告功學社公司之代表人丁○○確有影響決標價格及獲
      取不法利益之意圖，然因其與被告丙○○、戊○○等人在客觀上尚無任何以契
      約、協議或其他方式之合意，而有不為投標或不為價格競爭之行為，當亦無構
      成公訴人所指前揭罪責之餘地。此外，本院復查無其他積極證據足資證明被告
      功學社公司、第三家公司、憶豐公司、丁○○、丙○○及戊○○確有公訴人所
      指之前揭犯行，自屬不能證明被告功學社公司、第三家公司、憶豐公司、丁○○、丙○○及戊○○犯罪，揆諸首揭法條及判例意旨，自應諭知被告均無罪之
      判決。是原審不察，對被告遽予論罪科刑，尚有未洽，而被告上訴意旨指摘原
      判決不當，為有理由。又檢察官聲請簡易處刑之案件，法院於審理後，認應為
      無罪判決之諭知，應適用通常程序審判之，刑事訴訟法第四百五十二條、第四
      百五十一條之一第四項但書第三款定有明文；而管轄第二審之地方法院合議庭
      受理簡易判決上訴案件，應依通常程序審理；其認案件有刑事訴訟法第四百五
      十二條之情形者，應撤銷原判決，逕依通常程序為第一審判決（法院辦理刑事
      訴訟簡易程序案件應行注意事項第十四條中段、後段可資參照）。是本院自應
      將原判決撤銷，改依通常程序為第一審判決，依法諭知被告功學社公司、第三
      家公司、憶豐公司、丁○○、丙○○及戊○○均無罪之判決。
據上論斷，應依刑事訴訟法第四百五十五條之一第一項、第三項、第三百六十四條、
第三百六十九條第一項前段、第三百零一條第一項，判決如主文。
中      華      民      國      九十二  年      五    月    二十七     日
                                臺灣臺中地方法院刑事第二庭
                                  審判長法  官  張  智  雄
                                        法  官  柯  崑  輝
                                        法  官  許  惠  瑜
右正本證明與原本無異
如不服本判決，應於判決書送達之翌日起十日內，以書狀敘述理由，向本院提出上訴
（須附繕本）。
                                        書記官
中      華      民      國      九十二  年      五    月    二十九     日


司法院資訊處製作；財團法人民間司法改革基金會備份。
